臺灣高等法院臺南分院民事判決　　　　93年度重上字第45號
上　訴　人　李 良
（原審原告）丙 ○ ○
共　　　同
訴訟代理人　林 瑞 成　律師
　　　　　　戊 ○ ○
上　訴　人　庚 ○ ○　（寅○○之承當訴訟人）
（原審被告）
　　　　　　壬 ○ ○
上二人共同
訴訟代理人　張 文 嘉　律師
上　訴　人　癸 ○ ○
（原審被告）甲○○○
　　　　　　己 ○ ○
　　　　　　辛 ○ ○
　　　　　　丑 ○ ○
　　　　　　丁 ○ ○
上六人共同
訴訟代理人　陳 郁 芬　律師
　　　　　　蘇 文 奕　律師
上 訴　人 　子 ○ ○
（原審被告）
上列當事人間請求分割共有物事件，兩造對於中華民國93年4月
14日台灣台南地方法院88年度訴字第1470號判決分別提起上訴，
本院於94年8月9日言詞辯論終結，茲判決如下：
    主  文
上訴人癸○○、甲○○○、己○○、辛○○、丑○○、丁○○、
子○○、庚○○、壬○○、乙○○、丙○○共有座落台南縣○○
鎮○○段○○○號、建、面積1310平方公尺土地，應如附表一所示
修正丁案方法分割，其分割方法如下：
(一)編號200，面積228.9平方公尺土地，分歸上訴人乙○○（應有
  部分22890分之3301）、丙○○（應有部分22890分之3300）、
  上訴人癸○○（應有部分22890分之2003）、甲○○○（應有
  部分22890分之1812）、己○○（應有部分22890分之1760）、
  子○○（應有部分22890分之2065）、辛○○（應有部分22890
  分之1731）、丑○○（應有部分22890分之2040）、丁○○（
  應有部分22890分之1826）、庚○○（應有部分22890分之1526
  ）、壬○○（應有部分22890分之1526）取得，並按上開應有
  部分保持共有。
(二)編號建200-A，面積144.14平方公尺土地，分歸上訴人庚○○
  、壬○○取得，並按應有部分各2分之1取得所有權。
(三)編號建200-B，面積83.11平方公尺土地，分歸上訴人己○○取
  得。
(四)編號建200-C，面積96.36平方公尺土地，分歸上訴人丑○○取
  得。
(五)編號建200-D，面積97.51平方公尺土地，分歸上訴人子○○取
  得。
(六)編號建200-E，面積94.59平方公尺土地，分歸上訴人癸○○取
  得。
(七)編號建200-F，面積85.60平方公尺土地，分歸上訴人甲○○○
  取得。
(八)編號建200-G，面積81.77平方公尺土地，分歸上訴人辛○○取
  得。
(九)編號建200-H，面積86.24平方公尺土地，分歸上訴人丁○○取
  得。
(十)編號建200-I，面積311.78平方公尺土地，分歸上訴人乙○○、
  丙○○取得，並按應有部分各2分之1保持共有。
(十一)上訴人己○○應提出新台幣參拾壹萬肆仟伍佰陸拾玖元，上訴
  人子○○應提出新台幣陸拾伍萬柒仟肆佰貳拾柒元，上訴人癸
  ○○應提出新台幣柒拾貳萬參仟貳佰伍拾肆元，上訴人甲○○
  ○應提出新台幣壹佰參拾貳萬貳仟玖佰肆拾柒元，上訴人辛○
  ○應提出新台幣壹佰貳拾壹萬陸仟參佰肆拾伍元，上訴人丁○
  ○應提出新台幣壹佰玖拾玖萬肆仟玖佰柒拾參元，並由上訴人
  庚○○受領新台幣貳仟貳佰捌拾捌元、上訴人壬○○受領新台
  幣貳仟肆佰參拾參元，上訴人丑○○受領新台幣捌萬捌仟肆佰
  玖拾壹元，上訴人乙○○受領新台幣參佰零陸萬捌仟零柒拾玖
  元、上訴人丙○○受領新台幣參佰零陸萬捌仟貳佰貳拾肆元。
上訴人子○○、乙○○、丙○○、癸○○、甲○○○、辛○○、
丁○○共有座落台南縣○○鎮○○段○○○號土地、建、面積481平
方公尺，應如附表一所示修正丁案方法分割，其分割方法如下：
(一)編號建202，面積376.03平方公尺土地，分歸上訴人乙○○、
  丙○○取得，並按應有部分各2分之1取得所有權。
(二)編號建202-A，面積11.1平方公尺土地，分歸上訴人子○○取
  得。
(三)編號建202-B，面積19.66平方公尺土地，分歸上訴人癸○○取
  得。
(四)編號建202-C，面積19.62平方公尺土地，分歸上訴人甲○○○
  取得。
(五)編號建202-D，面積21.00平方公尺土地，分歸上訴人辛○○取
  得。
(六)編號建202-E，面積33.59平方公尺土地，分歸上訴人丁○○取
  得。
(七)上訴人乙○○應提出新台幣壹佰捌拾柒萬柒仟壹佰肆拾陸元、
  上訴人丙○○應提出新台幣壹佰捌拾柒萬柒仟壹佰肆拾陸元，
  並由上訴人子○○受領新台幣捌萬肆仟零參拾伍元，上訴人癸
  ○○受領新台幣捌拾萬參仟伍佰肆拾肆元，上訴人甲○○○受
  領新台幣伍拾肆萬壹仟陸佰參拾玖元，上訴人辛○○受領新台
  幣捌拾玖萬壹仟陸佰玖拾捌元，上訴人丁○○受領新台幣壹佰
  肆拾參萬參仟參佰柒拾陸元。
第一審、第二審訴訟費用，按兩造分別於台南縣○○鎮○○段20
0、202地號土地之原應有部分比例負擔。
    事  實
甲、上訴人乙○○、丙○○等二人方面：
一、聲明：(一)原判決廢棄。(二)上廢棄部分，請求按如附表所示丁
    案分割方法分割。(三)第一、二審訴訟費用由被上訴人負擔。
二、陳述：除與原判決記載相同者，茲引用之外，補稱：
　(一)查被上訴人之房屋於民國（下同）17年興建時，房屋之基地
    面積並未超過其土地應有部分之面積。惟被上訴人於88年4
    月間以後，或本件訴訟繫屬後，未經上訴人同意，擅自增建
    ，且增建後之建物面積已遠超過其土地應有部分之面積，顯
    係惡意造成，以便以後分割時能多分土地，實不足取。奈原
    審竟昧於事實謂被上訴人之房屋絲毫都不能拆除，而一概犧
    牲上訴人之利益，未予區分何者為原始建築部分、何者為增
    建部分，不無變相鼓勵共有人擅自擴大使用面積，以便將來
    繼續保有超過應有部分之利益，原審判決分割方案顯不公平
    。
　(二)上訴人於原審表明不同意合併分割系爭二筆土地，惟原審所
    採分割方案，依據被上訴人房屋所占用面積分割系爭二筆土
    地，顯該土地間之地籍線，於原審判決分割方案中已消失，
    其分割方法應為實質合併分割之情形，因此原審判決之分割
    方案自屬違法。
　(三)由於原審之分割方法乙案中，上訴人分得編號200-Ｊ面積過
  　小，且編號202土地因未面臨道路或巷道而無法建築，對上
    訴人甚不公平，故乙案絕非妥當之分割方法。上訴人所提之
    丁案，雖有被上訴人寅○○、壬○○（台南縣○○鎮○○街
    ○○巷○號）、己○○（同巷4號）、丑○○（同巷6號）、子
    ○○（同巷8號）之房屋後面一小部分會被拆除，惟拆除部
    分之建物，被上訴人僅作廚房浴室之用，不僅被上訴人得另
    行於屋內設置，而無礙於生活起居，且對房屋之安全結構不
    生影響，如謂不得予以拆除，無異鼓勵違建之歪風。
　(四)被上訴人所有坐落系爭土地上之建物，係未經共有人同意擅
　  自興建，屬違章建築，上訴人於67年5月28日及70年3月22日
    ，即以存證信函向被上訴人或其前手表示異議並請求拆除，
    惟被上訴人均置之不理，後甚擅自擴建並逾其應有部分，足
    證被上訴人係惡意增建，不值得保護，且按原審分割方法，
    無異使被上訴人永久擁有其逾越應有部分而擅自違建之不法
    利益，自屬不公平。
　(五)另原審鑑定單位將上訴人分得之編號200-Ｊ土地鑑估價值每
  　坪新台幣（下同）11萬元，與其他土地之鑑估價值相差懸殊
    ，例如同樣面臨中華街之編號200-Ａ、200-Ｂ土地鑑估價值
    僅每坪7萬7000元而已，自有未洽。且該鑑定未考慮分割後
    上訴人在200地號土地分得過少，造成將來建屋之間數少很
    多，而在未面臨道路無法建屋之202地號土地又分得過多之
    不利因素，竟將編號200-Ｊ土地鑑估價值提高甚多，企圖減
    少上訴人應受補償金額，亦屬不公。此與被上訴人在202地
    號土地分得部分係為增加200地號分割後土地之利用價值，
    原即非供單獨建屋之情形，顯然有別，原審鑑定單位竟將20
    2地號土地分割後之各筆土地鑑估為價值差不多，且未考慮
    上訴人在分割後無須使用編號200之巷道、然仍須分擔該巷
    道之持分之不利因素，自有未洽。
　(六)被上訴人之前手黃萬對於系爭200地號土地興建房屋，惟其
    時間久遠，且其面積僅各為58.7平方公尺（中華街34巷2號
    ）、50.6平方公尺（同巷4號）、72.6平方公尺（同巷6號）
    、50.6平方公尺（同巷8號）、59.6平方公尺（同巷10號）
    、50.6平方公尺（同巷12號）、50.6平方公尺（同巷14號）
    、50.6平方公尺（同巷16號），有卷附房屋稅籍證明書可稽
    ，與目前上開房屋之面積依序各為124.58平方公尺、114.50
    平方公尺、116.41平方公尺、111.52平方公尺、103.40平方
    公尺、94.00平方公尺、90.03平方公尺、92.15平方公尺，
    相差甚多。足證被上訴人於原始房屋之後面，陸續興建幾乎
    達原面積一倍之後段房屋，且未經全體共有人同意並申請建
    築許可，甚於上訴人以存證信函制止興建，渠等均置之不理
    ，被上訴人顯為惡意甚明。
　(七)比較兩造之分割方案，應以上訴人提出之修正丁案為優。
　1.被上訴人提出之乙案方案（即原判決分割方案），堅持應保
    持其房屋之完整，卻造成上訴人在價值較高之200地號土地
    上分得過少面積（上訴人二人合計應有面積為655平方公尺
    ，惟依原判決分割方案，除編號200之通路外，上訴人二人
    竟僅分得270.73平方公尺而已），而在價值較低之200-2地
    號土地上卻分得過多面積（上訴人二人合計應有面積僅為24
    0.5平方公尺，惟依原判決分割方案，上訴人二人竟合計分
    得多達374.79平方公尺），其失衡或不合理之現象甚明，故
    被上訴人提出之分割方案，應非公允。
　2.再者，上訴人之應有部分遠大於被上訴人之各人應有部分，
　  上訴人提出之分割方案應被尊重，然何以被上訴人之違章建
    築都不能拆除？而獨由上訴人忍受上述不合理現象？
　3.尤其，上訴人所分得編號200-1土地，並未面臨編號200號之
  　通路，上訴人在分割後，顯無通行於該土地之需要，依常理
    言，上訴人本無須分擔該編號200之通路土地之持分，惟被
    上訴人仍執意要求上訴人負擔，自非公平。且道路面積分擔
    ，依系爭200地號建地各人分得面積所占比例來計算，建地
    分得多的人，道路分擔也多，反之亦同，符合公平原則。上
    訴人在200地號分得建地面積（311.78平方公尺）比乙案多
    分41.05平方公尺，面寬17公尺可建四間房屋用地，上訴人
    可分得二間，受補償金額約二百四十萬元，較為合理。
　4.反觀乙案缺點，道路面積任意分擔，即不公平。且上訴人在
　  200地號分得建地面積太小（270.73平方公尺），面寬14公
    尺，僅可建三．五間房屋用地，上訴人每人僅得分得一間，
    極為不公（因202地號土地無聯外道路，大部分土地僅能供
    空地使用）。
　5.被上訴人壬○○、己○○、丑○○等三戶，房屋前面違法增
　  建占用道路；被上訴人子○○、癸○○、甲○○○、辛○○
    、丁○○等五戶，屋前圍牆及雨棚占用道路（均深約1.5公
    尺），在乙案及丁案均須拆除（故乙案顯無優於丁案）。又
    被上訴人壬○○、己○○、丑○○等三戶，房屋後面小部分
    占用上訴人分得土地，雖在丁案應拆除，惟其係違法增建，
    不值得保護，至於被上訴人子○○在丁案僅須拆除部分圍牆
    ，故丁案應優於乙案。
三、證據：援用第一審所提證據，並提出丁案分割方案圖乙份、
    存證信函暨回執影本二份、照片影本十紙、最高法院判決影
    本二份為證，並請求本院向台南縣稅捐稽徵處函查台南縣○
　　○鎮○○街○○巷○號等八戶房屋之稅籍資料。
乙、上訴人癸○○、甲○○○、己○○、辛○○、丑○○、丁○
    ○等六人方面：
一、聲明：(一)上訴駁回。(二)第二審訴訟費用由上訴人負擔。
二、陳述：除與原判決記載相同者，茲引用之外，補稱：
　(一)查系爭200、202地號土地，依上訴人癸○○等人主張之乙案
    分割方案，於分割前之共有人、分割後之取得人均相同，固
    有少數共有人不能按其應有部分受分配，然上訴人等人均同
    意就各共有人分配不足部分以金錢補償之，揆諸民法第八百
    二十四條及最高法院62年度台上字第2575號判例意旨，顯然
    原判決採行乙案分割方案，係屬合法處置，不生違法問題。
　(二)上訴人自6、70年間即向前共有人謝瑞智之祖先合法買受並
    居住於系爭土地上之房屋，直至75年間，因兩造原有之土地
    部分經政府徵收，劃設為道路、公園用地，始致部分上訴人
    目前之土地應有部分面積，較諸現住房屋所占基地之面積有
    所不足，衡情應難歸責於上訴人。復因吾等應有部分土地面
    積較房屋基地為小，故依原審所採之乙案分割方案，上訴人
    縱分得系爭土地之裡處、未臨大馬路部分，亦尚須各自支付
    數十萬元不等之補償金，並無因而獲利之處。反觀上訴人乙
    ○○等人，不僅取得系爭土地最值錢之路角地位置，面臨公
    園預定地，又獲得高額之補償金，上訴人寅○○兄弟更取得
    麻豆戶政事務所正對面大馬路編織最有價值地段，顯無不利
    之處可言。
　(三)惟查，上訴人乙○○等於鈞院主張之丁案，除迫使上訴人等
 　 人必須拆除現住房屋內之廚房、浴室及部分房間，且上開建
    物遭拆除後，即無處可供改建或增建，此舉顯破壞上訴人等
    人現有住宅提供正常生活之機能，足見上訴人乙○○等主張
    之方案，均片面考慮己方之利益，肆意拆除其他共有人賴以
    維生之房屋，未顧及兩造之利益，洵非妥適。
　(四)另上訴人乙○○等之丁案就系爭土地分割後共有巷道（即編
    號200號）之土地應有部分分配比例亦有未洽。蓋：
　1.本件訴訟之初，上訴人等為求能在保留現有房舍完整之情況
　  下，進行土地分割，曾委由共有人寅○○出面與土地之前共
    有人即訴外人謝瑞智等六人進行協商，期能以公告現值向渠
    等買受土地應有部分，用以貼補各戶不足部分。詎林某罔顧
    當初受其他上訴人委託及共同權益，僅為己私，竟隱瞞眾人
    以其個人名義向訴外人謝瑞智家族買受全部土地應有部分，
    且於買受後，一改先前陳述，非但主張將其以低價向謝家買
    受之土地應有部分，全部分配於接臨中華路之高價值土地上
    ，且其個人應有部分增加，無庸再擔心應有部分不足須面臨
    拆除房屋之難題，其自私行徑，難令人苟同。
　2.事實上，訴外人謝瑞智等人前就系爭土地之應有部分，無非
　  係其祖先當初出售建物後，所應留設供買受人通行之道路用
    地，縱未移轉登記予各買受人，揆諸一般交易常情，出賣人
    必將道路之成本，分攤於各間房地價額中，由買受人平均分
    擔無疑。況該地通行至今，業成既有巷道，故衡情訴外人謝
    瑞智等人縱未將土地應有部分移轉予寅○○所有，渠等於本
    件中之分配，亦當無捨道路而再行分得實地之理。
　3.況上訴人寅○○於原審一再主張訴外人謝瑞智等之應有部分
　  不應參與本件實地分割等語，上開主張亦為其他共有人所贊
    同。再者，上訴人寅○○係於本件繫屬中，始向謝瑞智等人
    買受其應有部分，從而依據兩造關於謝瑞智家族出售房地後
    本應留設道路之共識，與上訴人寅○○先前所為相關主張，
    上訴人寅○○兄弟於買受訴外人謝瑞智等之應有部分後，自
    當承受其前手之地位，仍然分得現有既成道路，始為公允。
　4.尤其，系爭土地東半部因直接臨中華街、中興街等大馬路，
　  其土地價值大於西半部，其中東半部土地現今公告現值每平
    方公尺為37,200元（換算每坪約12萬2900元），而西半部土
    地現今公告現值每平方公尺僅為16,800元（換算每坪約5萬
    5500餘元）。若謂上訴人寅○○兄弟以每坪七萬元之價格向
    訴外人謝瑞智等人買受後，即得據以主張分在整塊土地中價
    值最高且雙面臨路之路角地，上訴人則分配在價值較低之西
    半部土地，更須面臨拆屋之窘境，此種分割方案，對上訴人
    寅○○以外之共有人而言，如何稱公平？
　5.更何況，上訴人等人現住房屋結構彼此相連，倘拆縮部分，
　  即影響房屋結構，形同廢墟，無法再行整修或居住，此亦為
    上訴人寅○○所知。惟其既知上情，卻於另外買受土地應有
    部分後，即不顧上訴人等房屋之保存，主張拆除，顯非誠信
    之行為。據上，上訴人乙○○等人主張就共有巷道（編號20
    0）主張依丁案分割方案所示之土地應有部分比例分配乙節
    ，難稱公允。本件仍應以乙案分割方案為適當。
　(五)上訴人乙○○等以上訴人等在系爭土地上違章建築，無加以
　  保護必要，並主張其無須分擔該編號200應有部分云云。惟
    查，系爭土地原本由上訴人與訴外人謝瑞智之祖先，於南、
    北半部交接處築以籬笆為界，上訴人之祖先在南半部土地蓋
    有房屋，訴外人謝瑞智之祖先並於系爭土地上北半部興建房
    屋8棟，上訴人癸○○等人自6、70年間即合法買受並居住於
    系爭土地上，數十年來兩造共有人各自分管使用乙節，為兩
    造所不爭，可見各共有人間就系爭土地存在分管之事實甚明
    。而上訴人等買受之房屋建築時間久遠，焉有可能從不翻修
    或整建？乃上訴人等長年居住系爭土地上，為顧及居住之安
    全與舒適，就其分管位置所坐落之房屋加以翻修，整建，既
    未逾越當初各共有人分管之範圍，則於分割系爭土地時，自
    應考慮建物之繼續使用性，貿然拆屋，絕非適當之分割方法
    。
　(六)上訴人乙○○等主張之丁分割方案，較諸原審所採之乙案，
    不過多分得土地5、6坪，卻須拆除東起四戶賴以居住之建物
    ，其中上訴人己○○、丑○○二戶須遭拆除之面積尤鉅。而
    經鈞院現場勘驗結果，上開建物之廚房、浴室一旦遭拆除，
    即無處可供改、增建，此舉顯嚴重破壞視同上訴人現有住宅
    機能，而使吾等面臨無處可住之情，足證上訴人乙○○等所
    提之方案，絕非妥適。
　(七)另編號200之道路自上訴人等買受系爭房地之際，即供不特
    定多數人通行，迄今已有數十年，其上並○○○鎮○○設○
    路燈、鋪設柏油路面，核其性質應屬既有巷道無訛。則於分
    割系爭土地時，自當由原共有人依原應有部分比例負擔該既
    有巷道之分配，始符公允。否則該巷道又非系爭土地分割後
    始設置，且亦非上訴人等特定人通行。乃上訴人乙○○等主
    張之丁分割方案，一方面將該既有巷道之土地全部劃歸由上
    訴人等負擔，一方面又因其主張免除負擔該巷道土地，增加
    實地面積，要求上訴人必須予以更高額之補償，則對上訴人
    寅○○兄弟以外之上訴人而言，不啻予以雙重剝削，難稱允
    洽，故丁分割方案，應非可採。本件仍應以乙分割方案為適
    當。
三、證據：援用第一審所提證據，並提出建物平面略圖乙份、現
    場照片九張為證。
丙、上訴人庚○○、壬○○等二人部分：
一、聲明：希按如原判決附表所示乙案分割。
二、陳述：除與原判決記載相同者，茲引用之外，補稱：
  (一)上訴意旨原主張丁案，惟上訴人之父住在系爭土地上已五十
    年之久，實不忍心見上訴人己○○、丑○○因房屋被拆而受
    苦，故認乙案較丁案為優。
  (二)乙案雖與上訴人之期待不符，但上訴人依乙案仍可有效利用
    所分得之土地建築房屋，且依上訴人之看法，上訴人以丁案
    所分得之土地建築房屋亦不甚理想，故乙案對於兩造實較有
    利。
丁、本院依職權囑託台南縣麻豆地政事務所測量系爭土地並繪製
    複丈成果圖，及向台南縣麻豆鎮公所、台南縣稅捐稽徵處佳
    里分處函查相關資料，並囑託中華科技經濟鑑測中心鑑定依
    本院指定方案分割後每筆土地之價值及補償差額，本院並指
    定期日現場勘驗。
    理  由
甲、程序方面：
一、按請求分割共有物之訴，為固有必要共同訴訟，其訴訟標的
    對於共同訴訟之各人必須合一確定。本件雖僅由上訴人即原
    告乙○○、丙○○及上訴人即被告寅○○、壬○○等四人分
    別提起上訴，依民事訴訟法第五十六條第一款之規定，上訴
    人即被告寅○○、壬○○之上訴效力，及於同造共同訴訟人
    癸○○、甲○○○、己○○、辛○○、丑○○、丁○○、子
    ○○，爰均併列為上訴人。
二、上訴人子○○業經合法通知，未於言詞辯論期日到場，核無
    民事訴訟法第三百八十六條所定各款情形，爰依上訴人之聲
    請，由其一造辯論而為判決。
三、上訴人寅○○於本件分割共有物訴訟繫屬中之92年7月9日，
    將其應有部分信託登記予訴外人庚○○，有上開土地登記謄
    本一件在卷可稽（見中華科技經濟鑑測中心不動產估價報告
    書），庚○○經兩造之同意，依民事訴訟法第二百五十四條
    第一項前段之規定承當訴訟（本院卷第310頁、第315頁），
    於法並無不合，應予准許。
乙、實體方面：
一、上訴人乙○○、丙○○等二人於原審起訴主張：坐落台南縣
    ○○鎮○○段200、202地號等二筆土地（下稱系爭土地）為
    兩造所共有，其應有部分皆如原審判決書附件一所示。系爭
    土地並無使用目的不能分割或契約訂有不分割之期限，因無
    法達成協議分割，上訴人自得請求判決分割。又系爭土地已
    由兩造分管，其中分管界線以南由上訴人使用，分管界線以
    北由被上訴人所有之房屋坐落其上使用，經由約3公尺寬之
    既成巷道出入，為此訴請判決分割土地等語（原審判決系爭
    二筆土地按原審判決書附件四之乙案分割，兩造間應提出補
    償及應受領補償之人與金額分別如原審判決書附件七、八所
    示）。
二、上訴人癸○○、甲○○○、己○○、辛○○、丑○○、丁○
    ○等六人則主張：於七十五年間，因兩造原有之土地部分經
    政府徵收劃設為道路、公園用地，始致部分上訴人目前之土
    地應有部分面積，較諸現住房屋所占基地之面積有所不足，
    衡情應難歸責於上訴人。復因上訴人等應有部分土地面積較
    房屋基地為小，故依原審所採之乙案分割方案，上訴人等尚
    須各自支付數十萬元不等之補償金，並無因而獲利之處。上
    訴人乙○○等主張之丁案分割方案，較諸原審所採之乙案分
    割方案，不過多分得土地五、六坪，卻須拆除東起四戶賴以
    居住之建物，其中上訴人己○○、丑○○二戶須遭拆除之面
    積尤鉅。而經鈞院現場勘驗結果，上開建物之廚房、浴室一
    旦遭拆除，即無處可供改、增建，此舉顯嚴重破壞上訴人等
    現有住宅機能。另編號200之道路自上訴人等買受系爭房地
    之際，即供不特定多數人通行，迄今已有數十年，其上並○
    ○○鎮○○設○路燈、鋪設柏油路面，核其性質應屬既有巷
    道無訛。則於分割系爭土地時，自當由原共有人依原應有部
    分比例負擔該既有巷道之分配，始符公允。上訴人乙○○等
    主張之丁案，一方面將該既有巷道之土地全部劃歸由上訴人
    等負擔，一方面又因其主張免除負擔該巷道土地，增加實地
    面積，要求上訴人必須予以更高額之補償，則對上訴人等而
    言，不啻予以雙重剝削，難稱允洽，故丁分割方案，應非可
    採。本件仍應以乙分割方案為適當等語資為抗辯。上訴人寅
    ○○、壬○○等二人原主張丁案，嗣後更改主張支持乙案。
三、上訴人乙○○、丙○○等二人起訴主張：系爭坐落台南縣○
    ○鎮○○段200、202地號等二筆土地係兩造所共有，其中20
    0地號土地共有人為癸○○、甲○○○、己○○、辛○○、
    丑○○、丁○○、子○○、寅○○（訴訟中讓與庚○○，由
    庚○○承當訴訟）、壬○○、乙○○、丙○○；另202地號
    土地共有人則為子○○、乙○○、丙○○、癸○○、甲○○
    ○、辛○○、丁○○，應有部分詳如原審判決書附件所示。
    兩造間就系爭土地並無不分割之特約，復無因物之使用目的
    不能分割之情形之事實，此有土地登記謄本二份附於原審卷
    可稽，並為上訴人癸○○、甲○○○、己○○、辛○○、丑
    ○○、丁○○、子○○、庚○○、壬○○等人所不爭，堪信
    真正。
四、按「各共有人，得隨時請求分割共有物。但因物之使用目的
    不能分割或契約訂有不分割之期限者，不在此限。」、「共
    有物之分割，依共有人協議之方法行之。分割之方法，不能
    協議決定者，法院得因任何共有人之聲請，命為左列之分配
    ：一、以原物分配於各共有人。二、變賣共有物，以價金分
    配於各共有人。以原物為分配時，如共有人中，有不能按其
    應有部分受分配者，得以金錢補償之。」民法第八百二十三
    條第一項、第八百二十四條分別定有明文。茲兩造對於系爭
    共有土地並無不分割之特約，亦無因物之使用目的不能分割
    之情形，因兩造對於分割方法無法達成協議，上訴人乙○○
    、丙○○訴請判決分割，核無不合。
五、茲查系爭土地地目為「建」，使用分區為住宅區，略呈西南
    東北之長方形走向，其中系爭202地號土地坐落系爭200地號
    土地之西南側，系爭土地東側面臨寬度十公尺○○○鎮○○
    街，東南側臨寬度十公尺○○○鎮○○街，西南側臨同段38
    2、382-1地號之公園用地，西側臨同段204、221地號土地，
    北側則臨同段199、194之18地號土地，有上訴人寅○○提出
    之系爭土地使用情形略圖（原審卷1第217頁）、地籍圖及財
    團法人中華民國企業技術鑑定委員會鑑定報告書一份在卷可
    稽，又系爭土地內北半部建有八間鐵皮磚造平房，現為上訴
    人丑○○、子○○、癸○○、甲○○○、己○○、辛○○、
    丁○○及寅○○與壬○○分別居住使用（其中寅○○與壬○
    ○共用一間房屋），房屋北側有寬度三公尺之既成巷道進出
    ，西南部則有上訴人乙○○、丙○○所有之廢棄老舊磚造平
    房一間，其餘皆為空地各情，此經原審法院會同麻豆地政人
    員及本院現場勘驗屬實，製有勘驗筆錄及複丈成果圖、上訴
    人庚○○之前手寅○○提出之現場照片三幀（原審卷第219
    頁）及中華民國企業技術鑑定委員會鑑定報告書所附勘估標
    的物現況照片30幀可參。
六、按共有土地之分割，係消滅原共有關係為目的，宜尊重分管
    之使用現狀，且為免衍生兩造嗣後之爭執，於衡量上，尚須
    依公平原則，並按共有物之性質，斟酌分割後之效益、使用
    情形，而為適當之分配。次按共有物之分割，無論為原物分
    割或變價分割，原則上均應按應有部分之比例分配於各共有
    人，在以原物分配於各共有人之情形，如共有人中，有不能
    按其應有部分受分配，或按其應有部分之比例分配，價值顯
    不相當者，應依各共有人分得部分價值之高低，互以金錢為
    補償，始符公平原則（最高法院九十一年度台上字第二０八
    七、一七０五號判決意旨參照）。有關本案分割方法，上訴
    人乙○○、丙○○係主張如附表一所示之丁案（修正案）分
    割；上訴人癸○○、甲○○○、己○○、辛○○、丑○○、
    丁○○、子○○、庚○○、壬○○等人則主張附表二所示之
    乙案分割，上訴人乙○○、丙○○及上訴人庚○○、壬○○
    均表明分割後願繼續保持共有關係，於法亦無不合。上開兩
    案之優劣，爰分別說明如下：
  (一)上訴人乙○○、丙○○主張附表一所示之丁案（修正案）：
  1.編號200，面積228.9平方公尺土地，分歸上訴人乙○○（應
    有部分22890分之3301）、丙○○（應有部分22890分之3300
    ）、上訴人癸○○（應有部分22890分之2003）、甲○○○
   （應有部分22890分之1812）、己○○（應有部分22890分之
    1760）、子○○（應有部分22890分之2065）、辛○○（應
    有部分22890分之1731）、丑○○（應有部分22890分之2040
    ）、丁○○（應有部分22890分之1826）、庚○○（應有部
    分22890分之1526）、壬○○（應有部分22890分之1526）取
    得，並按上開應有部分保持共有。（2）編號建200-A，面積
    144.14平方公尺土地，分歸上訴人庚○○、壬○○取得，並
    按應有部分各2分之1取得所有權。（3）編號建200-B，面積
    83.11平方公尺土地，分歸上訴人己○○取得。（4）編號建
    200-C，面積96.36平方公尺土地，分歸上訴人丑○○取得。
    （5）編號建200-D，面積97.51平方公尺土地，分歸上訴人
    子○○取得。（6）編號建200-E，面積94.59平方公尺土地
    ，分歸上訴人癸○○取得。（7）編號建200-F，面積85.6平
    方公尺土地，分歸上訴人甲○○○取得。（8）編號建200-G
    ，面積81.77平方公尺土地，分歸上訴人辛○○取得。（9）
    編號建200-H，面積86.24平方公尺土地，分歸上訴人丁○○
    取得。（10）編號建200-I，面積311.78平方公尺土地，分
    歸上訴人乙○○、丙○○取得，並按應有部分各2分之1保持
    共有。（11）編號建202，面積376.03平方公尺土地，分歸
    上訴人乙○○、丙○○取得，並按應有部分各2分之1取得所
    有權。（12）編號建202-A，面積11.1平方公尺土地，分歸
    上訴人子○○取得。（13）編號建202-B，面積19.66平方公
    尺土地，分歸上訴人癸○○取得。（14）編號建202-C，面
    積19.62平方公尺土地，分歸上訴人甲○○○取得。（15）
    編號建202-D，面積21.00平方公尺土地，分歸上訴人辛○○
    取得。（16）編號建202-E，面積33.59平方公尺土地，分歸
    上訴人丁○○取得。（17）地號200部分，上訴人己○○應
    提出新台幣314,569元，上訴人子○○應提出新台幣657,427
    元，上訴人癸○○應提出新台幣723,254元，上訴人甲○○
    ○應提出新台幣1,322,947元，上訴人辛○○應提出新台幣
    1,216,345元，上訴人丁○○應提出新台幣1,994,973元，並
    由上訴人庚○○受領新台幣2,288元、上訴人壬○○受領新
    台幣2,433元，上訴人丑○○受領新台幣88,491元，上訴人
    乙○○受領新台幣3,068,079元、上訴人丙○○受領新台幣
    3,068,224元。（18）地號202部分，上訴人乙○○應提出新
    台幣1,877,146元、上訴人丙○○應提出新台幣1,877,146元
    ，並由上訴人子○○受領新台幣84,035元，上訴人癸○○受
    領新台幣803,544元，上訴人甲○○○受領新台幣541,639元
    ，上訴人辛○○受領新台幣891,698元，上訴人丁○○受領
    新台幣1,433,376元（詳如附表一附件1、2、3）。
  2.丁案（修正案）分割之優點：
 （1）在於道路面積分擔，按200地號建地各人分得面積所佔比
      例來計算。換言之，建地分得多的人，道路分擔也多，建
      地分得少的人，道路分擔也少。
 （2）按共有人之應有部分及占用位置分割，符合現況。且依土
      地分配之位置，計算土地價值並為相互補償。
 （3）上訴人子○○、癸○○、甲○○○、辛○○及丁○○等同
      係200地號、202地號土地共有人，分配後所得土地連接在
      一處，避免土地割裂，便利其等使用。
 （4）分割後之土地，按分得土地位置鑑定價值，並相互補償，
      符合公平原則。
  3.丁案（修正案）分割之缺點：
    上訴人壬○○、己○○、丑○○等3戶，房屋前面（北方）
    違法增建佔用道路部分（深約1.5公尺）；子○○、癸○○
    、甲○○○、辛○○、丁○○等5戶，房屋前面圍牆及雨棚
    佔用道路部分（深約1.5公尺），在乙案及丁案均亦須拆除
    。又寅○○（庚○○之前手，於本院94年2月24日庭訊表示
    願拆房子，本院卷第211頁）、己○○、丑○○等3戶，房屋
    後面小部分佔用上訴人乙○○等分得土地，雖在丁案（修正
    案）分割後應加拆除，惟上開部分是違法增建，此有上訴人
    乙○○等所發(1)67年5月28日麻豆郵局56號存證信函。(2)70
    年3月22日麻豆郵局255號存證信函。(3)台南縣麻豆鎮公所93
    年11月26日麻所建字第0930016171號函（附照片8張可證，
    本院卷第142頁至第147頁、第155頁至第160頁），本不值得
    保護，況所以拆除房屋主要原因，係應有部分不足所導致，
    並非分割方法不當。
  (二)上訴人癸○○、甲○○○、己○○、辛○○、丑○○、丁○
    ○、子○○、庚○○、壬○○等人主張如附表二所示之乙案
    分割：
  1.乙案之分割方法：坐落台南縣○○鎮○○段200、202地號、
    土地，應分割如下：（1）編號建200，面積228.9平方公尺
    土地，分歸上訴人乙○○、丙○○、癸○○、甲○○○、己
    ○○、子○○、辛○○、丑○○、丁○○、庚○○、壬○○
    共同取得，並分按所有權應有部分22890分之5723；22890分
    之5723；22890分之810；22890分之450；22890分之864；22
    890分之864；22890分之450；22890分之864；22890分之450
    ；22890分之3346；22890分之364保持共有。（2）編號建20
    0-A，面積29.07平方公尺土地，分歸上訴人庚○○、壬○○
    取得，並按所有權應有部分2分之1保持共有。（3）編號建
    200-B，面積116平方公尺土地，分歸上訴人庚○○、壬○○
    取得，並按所有權應有部分2分之1保持共有。（4）編號建
    200-C，面積106.32平方公尺土地，分歸上訴人己○○取得
    。（5）編號建200-D，面積108.1平方公尺土地，分歸上訴
    人丑○○取得。（6）編號建200-E，面積102.68平方公尺土
    地，分歸上訴人子○○取得。（7）編號建200-F，面積94.5
    9平方公尺土地，分歸上訴人莊榮豐取得。（8）編號建200-
    G，面積85.6平方公尺土地，分歸上訴人甲○○○取得。（9
    ）編號建200-H，面積81.77平方公尺土地，分歸上訴人辛○
    ○取得。（10）編號建200-I，面積86.24平方公尺土地，分
    歸上訴人丁○○取得。（11）編號建200-J，面積270.73平
    方公尺土地，分歸上訴人乙○○、丙○○取得，並按所有權
    應有部分2分之1保持共有。（12）編號建202，面積374.79
    平方公尺土地，分歸上訴人乙○○、丙○○取得，並按所有
    權應有部分2分之1保持共有。（13）編號建202-A，面積12.
    34平方公尺土地，分歸上訴人子○○取得。（14）編號建20
    2-B，面積19.66平方公尺土地，分歸上訴人癸○○取得。（
    15）編號建202-C，面積19.62平方公尺土地，分歸上訴人甲
    ○○○取得。（16）編號建202-D，面積21平方公尺土地，
    分歸上訴人辛○○取得。（17）編號建202-E，面積33.59平
    方公尺土地，分歸上訴人丁○○取得。（18）地號200部分
    ，上訴人庚○○、壬○○應提出新台幣159,038元，上訴人
    己○○應提出新台幣574,994元，上訴人子○○應提出新台
    幣518,018元，上訴人癸○○應提出新台幣446,457元，上訴
    人甲○○○應提出新台幣1,030,322元，上訴人辛○○應提
    出新台幣937,636元，上訴人丁○○應提出新台幣1,634,076
    元，並由上訴人丑○○受領新台幣100,591元、上訴人乙○
    ○、丙○○受領新台幣5,199,950元。（19）地號202部分，
    上訴人乙○○、丙○○應提出新台幣3,610,486元，並由上
    訴人子○○受領新台幣45,162元，上訴人癸○○受領新台幣
    769,375元，上訴人甲○○○受領新台幣521,445元，上訴人
    辛○○受領新台幣858,747元，上訴人丁○○受領新台幣1,4
    15,757元（詳如附表二之附件1、2）。
  2.乙案分割之優點：
    本件依上訴人癸○○等人主張之乙分割方案，係系爭200、2
    02地號土地獨立分割方案，不僅尊重兩造分管之使用現狀，
    符合共有人原有之傳承情感，且上訴人丙○○分得之編號建
    202、建200-J土地相鄰，其中編號建200-J土地，又可藉由
    東側之中華街及東南側之中興街出入，地理位置極佳，有利
    於上開二筆土地整體之開發使用。此外，上訴人癸○○等八
    人分割取得之每一筆土地，地形亦較為方正完整，又可維持
    上開具有經濟價值之八間房屋之使用現狀，避免拆除房屋之
    不必要損害。參以上訴人子○○取得之編號建200-E、建202
    -A土地、上訴人癸○○取得之編號建200-F、建202-B土地、
    上訴人甲○○○取得之編號建200-G、建202-C土地、上訴人
    辛○○取得之編號建200-H、建202-D土地、上訴人丁○○取
    得之編號建200-I、建202-E土地，均係互相毗鄰，將來可以
    合併建築使用，不致造成土地之浪費。
  3.乙案分割之缺點：
    分割後編號200號土地（不包括共有巷道土地在內）部分，
    上訴人癸○○（原應有部分面積61.78平方公尺，分配後面
    積94.59平方公尺，增加32.81平方公尺）、甲○○○（原應
    有部分面積27.39平方公尺、分配面積85.6平方公尺，增加
    面積58.21平方公尺）、己○○（原應有部分面積69.73平方
    公尺、分配面積106.32平方公尺，增加面積36.59平方公尺
    ）、辛○○（原應有部分面積28.2平方公尺、分配面積81.
    77平方公尺，增加53.57平方公尺）、丁○○（原應有部分
    面積16.08平方公尺、分配面積負擔共有土地18.26平方公尺
    ，另占用土地86.24平方公尺）、子○○（原應有部分面積
    87.3平方公尺、分配面積102.68平方公尺，增加面積15.38
    平方公尺）、丑○○（原應有部分面積96.36平方公尺，分
    配面積108.10平方公尺，增加面積11.74平方公尺）、庚○
    ○、壬○○（原應有部分面積144.14平方公尺，分配面積14
    5.7平方公尺，增加面積1.56平方公尺）等人所有之建物占
    用編號200部分土地之面積，超過其等應有部分的比例甚多
    ，另上訴人乙○○、丙○○原應有部分面積588.99平方公尺
    ，僅受配面積270.73平方公尺，此項分割方法，核與民法第
    八百二十四條第三項「以原物為分配時，如共有人中，有不
    能按其應有部分受分配者，得以金錢補償之。」規定並不相
    合。
  (三)本院審酌上情，認上開兩方案中，上訴人乙○○、丙○○所
    提出修正之丁案，與各共有人目前使用的現況大致吻合，分
    割後之每一筆土地，形狀方正完整，利於土地開發及使用，
    對外且均有聯絡之道路，分割方法並符合民法第八百二十四
    條第三項之規定，並就各共有人分得部分價值之高低，互以
    金錢為補償，符合公平原則，比較結果，應以修正之丁案方
    法分割較為妥適。
七、上訴人癸○○、甲○○○、己○○、辛○○、丑○○、丁○
    ○雖表示「如按修正之丁案方法分割，編號200共有道路部
    分，上訴人乙○○、丙○○並無分擔」顯不公平云云。經查
    依修正之丁案所示，上訴人乙○○、丙○○係分別分擔編號
    200共有道路22890分之3301、22890分之3300，有附表一修
    正之丁案土地複丈成果圖足稽，上訴人上開主張與實際不符
    。上訴人丑○○另抗辯如依修正之丁案，伊分得之土地與其
    現有房屋分離云云，惟依本院核對結果，上訴人丑○○原有
    房屋僅屋後之浴廁、廚房部分應加拆除（係應有部分不足所
    致），其他房屋位置並無變化，此部分抗辯，亦不足採。
八、上訴人乙○○、丙○○主張不同意編號200及編號202兩筆土
    地合併分割云云。茲查編號200及編號202之共有人並不相同
    ，依法不得合併分割，本院所採之修正丁案雖將上訴人子○
    ○、癸○○、甲○○○、辛○○、丁○○所有編號200及編
    號202土地分在一處，惟仍無合併分割之情事，上訴人乙○
    ○、丙○○此部分主張，並無理由。另上訴人丁○○主張編
    號202部分原有約25.8坪，依丁案分割後，僅取得10.16坪，
    相差之15.6坪則分配於200地號土地，其他共有人辛○○、
    癸○○等人亦有類此情形，甚為不公云云，惟本件修正丁案
    之分割，係按編號200、202號各別分割，並無將202地號土
    地分配於200地號之情形，至於202地號分配不足部分，依法
    亦予補償，亦無不公之情事，上訴人丁○○此項主張，係有
    誤會，洵不足採。
九、綜上所述，依兩造所提出之「乙案」及「修正之丁案」分割
    方案，各有優劣，惟比較結果，仍以修正之丁案較優，符合
    法律之規定（乙案不符合民法第八百二十四條第三項），且
    按土地價值相互補償，符合公平原則，應予採擷。原審採取
    乙案分割，顯有不當，上訴人丙○○、乙○○上訴意旨指摘
    原判決不當，求為廢棄改判，為有理由，應由本院將原判決
    廢棄，並改判按修正之丁案分割（詳如附表一所示）
十、本件事證已臻明確，兩造其餘攻擊防禦方法及證據資料，核
    與本件判決結果不生影響，不予一一論述，併予敘明。
結論：本件上訴有理由，應依民事訴訟法第四百五十條、第四百
六十三條、第三百八十五條第一項前段、第七十八條、第八十條
之一判決如主文。
中　　華　　民　　國　　94　　年　   8　　月　  23　　日
                民事第三庭　　審判長法　官　林輝雄
　　　　　　　　　　　　　　　　    法　官  王明宏
                                    法　官  曾平杉
上為正本係照原本作成。
如對本判決上訴，須於判決送達後20日內向本院提出上訴狀，未
表明上訴理由者，應於上訴後20日內，向本院提出理由書（須附
繕本）。
中　　華　　民　　國　　94　　年　   8　　月　  26　　日
                                    書記官　葉秀珍
                                                Ｊ
